ACORDAO-COMPLETO-2548681

ACÓRDÃO 2002/2023 ATA 6/2023 - SEGUNDA CÂMARA

VISTOS, relatados e discutidos estes autos de pedido de reexame interposto pelo Sr. Paulo Eduardo de Oliveira Júnior contra o Acórdão 1777/2022-TCU-Segunda Câmara, mediante o qual esta Corte aplicou individualmente ao ora recorrente e ao Sr. Sérgio Eduardo Macedo Campos Costa a multa prevista no art. 58, inciso II, da Lei nº 8.443/92,
ACORDAM os Ministros do Tribunal de Contas da União, reunidos em Sessão da Segunda Câmara, ante as razões expostas pelo Relator, em:
9.1. conhecer do presente pedido de reexame, nos termos do arts. 32, inciso I, 33 e 48 da Lei 8.443/1992, c/c os art. 285 e 286, parágrafo único, do RITCU, para, no mérito, dar-lhe provimento, tornando insubsistente, por consequência, a multa aplicada ao Sr. Paulo Eduardo de Oliveira Júnior pelo item 9.5 do Acórdão 1777/2022-TCU-Segunda Câmara, mantendo-se, contudo, em seus exatos termos a multa aplicada ao Sr. Sérgio Eduardo Macedo Campos Costa; e
9.2. dar ciência desta deliberação ao recorrente e ao Hospital Federal dos Servidores do Estado (HFSE) .

Pedido de reexame interposto pelo Senhor Paulo Eduardo de Oliveira Júnior, ex-Coordenador de Administração do Hospital Federal dos Servidores do Estado  HFSE, contra o Acórdão 1.777/2022-TCU-2ª Câmara, mediante o qual esta Corte aplicou individualmente ao ora recorrente a multa prevista no art. 58, inciso II, da Lei nº 8.443/1992.

Segunda Câmara

Hospital Federal dos Servidores do Estado (HFSE).

3. Recorrente: Paulo Eduardo de Oliveira Júnior (CPF XXX.140.846-XX).

Aroldo Cedraz.

13.1. Ministros presentes: Vital do Rêgo (Presidente), Augusto Nardes (Relator), Aroldo Cedraz e Antonio Anastasia.
13.2. Ministro que alegou impedimento na Sessão: Aroldo Cedraz.

AUGUSTO NARDES

Ministro-Substituto André Luís de Carvalho.

Transcrevo a seguir, com os ajustes de forma pertinentes, instrução elaborada por auditor da então Secretaria de Recursos - Serur (peça 292) , a qual teve anuência do diretor daquela unidade (peça 293) :	
	"Trata-se de pedido de reexame interposto por Paulo Eduardo de Oliveira Júnior, ex-Coordenador de Administração do HFSE (peças 263 a 280) , contra o Acórdão 1777/2022-TCU-Segunda Câmara, de relatoria do Ministro André Luís de Carvalho (peça 239) , transcrito na íntegra abaixo: 
9. Acórdão: 
VISTOS, relatados e discutidos estes autos de representação, com pedido de cautelar suspensiva, formulada pela Angel's Serviços Técnicos - Eireli sobre os indícios de irregularidade no Pregão Eletrônico n.º 12/2018 promovido pelo Hospital Federal dos Servidores do Estado (HFSE) com vistas à contratação dos serviços de entrega, organização e guarda de documentos, além do auxílio à locomoção de pacientes, à recepção, ao atendimento e ao secretariado, entre outros serviços administrativos e operacionais, sob o valor anual contratado de R$ 15.971.000,00; 
ACORDAM os Ministros do Tribunal de Contas da União, reunidos em Sessão da 2ª Câmara, ante as razões expostas pelo Relator, em: 
9.1. conhecer da presente representação, por atender aos requisitos de admissibilidade previstos nos arts. 235 e 237, VII, do RITCU e no art. 113, § 1º, da Lei n.º 8.666, de 1993, para, no mérito, assinalar a sua parcial procedência; 
9.2. anotar, como prejudicado, o pedido de cautelar suspensiva, diante da atual perda de objeto desse pedido; 
9.3. acolher as razões de justificativa apresentadas por Alexandre de Castro do Amaral, Antônio José de Souza Castro, Márcio Augusto de Lima, Michelly Vieira da Silva e Wladimir Cortezzi; 
9.4. rejeitar as razões de justificativa apresentadas por Paulo Eduardo de Oliveira Júnior e Sérgio Eduardo Macedo Campos Costa; 
9.5. aplicar em desfavor de Paulo Eduardo de Oliveira Júnior, além de Sérgio Eduardo Macedo Campos Costa, individualmente, a multa prevista no art. 58, II, da Lei n.º 8.443, de 1992, sob o valor de R$ 25.000,00 (vinte e cinco mil reais) , fixando-lhes o prazo de 15 (quinze) dias, contados da notificação, para que comprovem, perante o Tribunal, o recolhimento das referidas dívidas ao Tesouro Nacional, com a atualização monetária, na forma da legislação em vigor; 
9.6. autorizar, caso requerido, nos termos do art. 26 da Lei n.º 8.443, de 1992, e do art. 217 do RITCU, o parcelamento das dívidas fixadas por este Acórdão em até 36 (trinta e seis) parcelas mensais e sucessivas, com a devida atualização monetária e os correspondentes acréscimos legais, esclarecendo aos responsáveis que a falta de pagamento de qualquer parcela importará no vencimento antecipado do saldo devedor, sem prejuízo das demais medidas legais; 
9.7. autorizar, desde logo, a cobrança judicial das dívidas fixadas por este Acórdão, nos termos do art. 28, II, da Lei n.º 8.443, de 1992, diante do não atendimento às notificações;
9.8. promover o envio de ciência preventiva e corretiva ao Hospital Federal dos Servidores do Estado, nos termos do art. 9º, I, da Resolução TCU n.º 315, de 2020, para que, doravante, abstenha-se de incorrer nas falhas identificadas no Contrato n.º 8/2019 firmado com a Arcolimp Serviços Gerais Ltda. e, especialmente, na falha consubstanciada pela ausência de efetiva fiscalização do cumprimento das obrigações trabalhistas, sociais e previdenciárias dos trabalhadores alocados no referido Contrato n.º 8/2019, contrariando os arts. 67 e 71 da Lei n.º 8.666, de 1993, e do art. 9 da Lei n.º 10.520, de 2002; 
9.9. enviar a cópia do presente Acórdão, com o Relatório e a Proposta de Deliberação, à ora representante, para ciência, e ao Hospital Federal dos Servidores do Estado, para ciência e efetivo cumprimento ao item 9.8 deste Acórdão; e 
9.10. promover o arquivamento do presente processo, sem prejuízo do efetivo cumprimento das medidas fixadas pelos itens 9.5, 9.6 e 9.7 deste Acórdão.
	HISTÓRICO 	
	2.	Esta representação foi formulada pela empresa Angel's Serviços Técnicos - Eireli sobre os indícios de irregularidade no Pregão nº 12/2018 promovido pelo Hospital Federal dos Servidores do Estado (HFSE) com vistas à contratação dos serviços de entrega, organização e guarda de documentos, além do auxílio à locomoção de pacientes, à recepção, ao atendimento e ao secretariado, entre outros serviços administrativos e operacionais, sob o valor anual contratado de R$ 15.971.000,00. 
	3.	A representante assinalou que a proposta de preços vencedora apresentada pela Arcolimp Serviços Gerais Ltda. não contemplaria o pagamento de determinados encargos trabalhistas e possuiria as previsões de pagamentos desses encargos em percentual inferior ao estabelecido obrigatoriamente em instrumentos normativos, tendo a autoridade competente do HFSE negado, todavia, o provimento ao recurso administrativo interposto pela Angel's ante a suposta ausência de inconformidades, ao passo que, posteriormente à assinatura do Contrato nº 8/2019 firmado com a Arcolimp, teria promovido a subsequente diligência junto à contratada para ajustar a planilha de preços. 
	4.	Após a análise inicial do feito (peça) , a unidade técnica evidenciou que o HFSE não teria analisado a proposta da licitante vencedora para o item n.º 4 do Pregão nº  46/2017 promovido sob o valor de R$ 15.846.348,59 pelo Instituto Nacional de Traumatologia e Ortopedia Jamil Haddad (INTO) para a contratação centralizada de serviços terceirizados em prol de diversas unidades do Ministério da Saúde no Estado do Rio de Janeiro, entre elas o HFSE, como instituição participante para o Item nº 4 em características idênticas às do Pregão nº  12/2018. 
	5.	A Selog promoveu a diligência junto ao HFSE para apresentar a sua manifestação sobre as aludidas falhas no Pregão nº 12/2018, além da audiência dos responsáveis pela falta de análise da documentação inerente ao Pregão nº 46/2017 e pela falta de economicidade no Contrato Emergencial nº 10/2018 firmado com a Angel's para a prestação dos aludidos serviços até a conclusão do Pregão nº  12/2018.  
	6.	Ao analisar as informações e defesas apresentadas, a Selog apontou, entre outras, as seguintes constatações (peça 235) : (i) os ajustes na proposta de preços da Arcolimp não resultaram no aumento sobre o valor global do Contrato nº  8/2019; (ii)  as falhas na prestação dos serviços pela Arcolimp no Contrato nº 8/2019 redundaram na rescisão contratual; (iii) a falta de comprovação da vantagem e economicidade do Contrato Emergencial nº 10/2018; (iv) a aparente boa-fé dos agentes públicos; (v)  a responsabilidade de Paulo Eduardo de Oliveira Júnior pela falta de análise da documentação e da proposta da licitante vencedora para o Item nº 4 do Pregão nº 46/2017 em face da não adoção das medidas necessárias para o atendimento da solicitação do Into em 9/1/2019, 22/1/2019 e 7/2/2019; (vi)  a responsabilidade Sérgio Eduardo Macedo Campos Costa pelo injustificado atraso em mais de quatro meses para a conclusão da  análise da documentação de habilitação da licitante vencedora para o Item nº 4 do Pregão nº 46/2017; (vii) a ausência de responsabilidade de Márcio Augusto de Lima porque não subsistiriam os elementos probatórios de ter sido designado por Paulo Eduardo de Oliveira Júnior para análise documental e de ter conhecimento sobre a existência e o andamento processual do Pregão nº 46/2017. 
	7.	O Ministro-relator André Luís de Carvalho acolheu, em essência, o parecer da unidade técnica. No voto condutor do Acórdão 1777/2022-TCU-Segunda Câmara (peça 240) destacou que:
	7.1.	O longo transcurso do tempo entre a sessão de abertura do Pregão 47/2017 (3/7/2019) e a conclusão do referido certame (11/9/2019) teria decorrido de diversas falhas, entre elas, o injustificado atraso de mais de quatro meses, entre 10/8/2018 e 17/12/2018, para a efetiva análise sobre a qualificação econômico-financeira da licitante vencedora pelo Serviço de Orçamento e Finanças (Seof) do Into, então chefiado por Sérgio Eduardo Macedo Campos Neto. 
	7.2.	O Sr. Paulo Eduardo de Oliveira Júnior, ex-coordenador de administração do HFSE, não conseguiu afastar a responsabilidade pela não realização da análise da documentação e da proposta da G&E Serviços Terceirizados Ltda., quando solicitado pelo INTO em 9/1/2019 e 7/2/2019, tendo reencaminhado a referida demanda ao contador Marcos Augusto de Lima apenas em 13/2/2019, e ele respondido, em 15/2/2019, no sentido de estar sobrecarregado pelo excesso de demandas do HFSE. 
	7.3.	O Sr. Paulo Eduardo de Oliveira Júnior não adotou as eventuais medidas adicionais necessárias para a efetiva análise da documentação da licitante vencedora no Pregão nº 46/2017 sob o valor de R$ 15.846.357,22, a despeito de saber que a proposta vencedora no Pregão nº 12/2018 estava na fase de análise dos recursos, com a posterior homologação em 27/3/2019, sob o valor anual de R$ 15.971.000,00. Assim, restou caracterizada sua conduta omissiva-comissiva, com erro grosseiro, na perpetração da aludida falha pela falta de análise da documentação e da proposta vencedora no Item 4 do Pregão nº 46/2017 em prol da eventual contratação economicamente mais vantajosa para o HFSE. 
	7.4	As evidências de graves infrações às normas legais orçamentário-financeiras pelos gestores públicos, Sérgio Eduardo Macedo Campos Neto e Paulo Eduardo de Oliveira Júnior, ensejaram a aplicação da multa prevista no art. 58, II, da Lei 8.443, de 1992. 
	8.	Passa-se ao exame do pedido de reexame.
	EXAME DE ADMISSIBILIDADE
	9.	O Ministro-relator Augusto Nardes conheceu o pedido de reexame, suspendendo-se os efeitos dos itens 9.1, 9.4, 9.5 e 9.7 do acórdão recorrido (peças 281 e 284) . 
	EXAME DE MÉRITO
	10. Constitui objeto desta análise definir se há:
	10.1. Violação à ampla defesa do responsável.
	10.2.	Elementos de prova suficientes para afastar a responsabilidade do recorrente nos autos.	 
	Argumento de violação à ampla defesa
	11. O recorrente sustenta que está impossibilitado de produzir provas e exercer o seu direito à ampla defesa, afirmando que não têm acesso a toda informação existente, porque não pertence mais ao quadro de Servidores do HFSE desde 13 de março de 2019.  
	Análise
	12.	O Sr. Paulo Eduardo de Oliveira Júnior, na qualidade de ex-Coordenador de Administração do HFSE, foi chamado em audiência pelo seguinte motivo (peças 212 e 218) :
Irregularidade: ausência de análise das planilhas de custos e formação de preços da empresa G&E Serviços Terceirizados Ltda. no âmbito do Item 4 do Pregão Eletrônico 46/2017, cuja proposta era R$ 124.642,78 inferior à proposta da empresa Arcolimp Serviços Gerais no Pregão Eletrônico 12/2018 realizado pelo HFSE.
Conduta: não realização de análise das planilhas de custos e formação de preços da empresa G&E Serviços Terceirizados Ltda. no âmbito do Pregão Eletrônico 46/2017, mesmo tendo o Sr. Márcio Augusto de Lima sido designado para fazê-lo, consoante Despacho HFSE/COAD/HFSE/DGHMS-RJ/SAS/MS, de 20/8/2018.
Nexo de causalidade: a conduta do responsável contribuiu para a contratação, no âmbito do Pregão Eletrônico 12/2018, de empresa com proposta superior ao valor que seria obtido no Pregão Eletrônico 46/2017 caso as planilhas tivessem sido analisadas.
Norma infringida: princípios da seleção da proposta mais vantajosa para a administração, insculpido no art. 3º da Lei 8.666/1993.
	13.	O exame das justificativas apresentadas consta da instrução da Selog transcrita a seguir (peça 235, p. 21-25) :
Contextualização:
78. O resumo dos fatos relativos ao Pregão Eletrônico 46/2017, constante dos parágrafos 2 a 10 desta instrução, mostra, como relatado na instrução anterior (peça 212, p. 21-23) , que diversos episódios contribuíram em alguma medida para a sucessão de atrasos relativos ao Item 4 do Pregão Eletrônico 46/2017, sendo certo, contudo, que não há indícios de que o HFSE tenha contribuído para os atrasos havidos anteriormente à assinatura do Contrato Emergencial 10/2018 em 19/7/2018, mas tão somente no período de janeiro a julho de 2019, quando, embora houvesse um servidor do HFSE designado para fazer a análise de planilhas de custos e formação de preços unificada - conforme Despacho HFSE/COAD/HFSE/DGHMS-RJ/SAS/MS, de 20/8/2018, subscrito pelo então Coordenador de Administração do HFSE, Paulo Eduardo de Oliveira Júnior, e Memorando-Circular 32/2018/DGHMS/CGAD, de 7/8/2018 (peça 196 e 208) - o HFSE alegou impossibilidade de fazê-lo. A documentação em tela respalda a afirmação do pregoeiro do Pregão 46/2017 de que a análise das planilhas era realizada em duplo grau, pelos técnicos da Unidade Participante e os do Into, com ciência e coordenação do antigo DGH-RJ. 
79. Cumpre assinalar, contudo, que, em 3/1/2019, quando, no âmbito do Pregão Eletrônico 46/2017, a empresa G&E Serviços Terceirizados Ltda. enviou suas planilhas de custos e formação de preços para análise, o Pregão12/2018 conduzido pelo HFSE encontrava-se igualmente em fase de análise da proposta da empresa Arcolimp Serviços Gerais Ltda., que acabou por ser aceita e habilitada em 7/1/2019, pelo valor de R$ 15.971.000,00 (R$ 1.330.916,67 mensais) , como se constata na ata inserida na peça 141, p. 43. 
80. Apenas dois dias depois, em 9/1/2019, o Sr. Paulo Eduardo de Oliveira Júnior, Coordenador de Administração do HFSE, recebeu a primeira solicitação para análise das planilhas da empresa G&E Serviços Terceirizados Ltda. com melhor lance no valor de R$ 15.846.357,22 (R$ 1.320.529,77 mensais) no âmbito do Pregão Eletrônico 46/2017 (peça 141, p. 49 e peça 190) . Como se vê, o melhor lance da empresa G&E Serviços Terceirizados Ltda. no Pregão Eletrônico 46/2017 era R$ 124.642,78 (R$ 10.386,90 mensais) inferior à proposta da Arcolimp Serviços Gerais Ltda. no Pregão 12/2018. 
81. Vimos, ademais, que o DGH fez pelo menos mais duas solicitações por e-mail até que, em 18/2/219, os Srs. Paulo Eduardo de Oliveira Júnior, Coordenador de Administração do HFSE, e Márcio Augusto de Lima, Contador, respondessem que não havia possibilidade de análise das planilhas do Pregão Eletrônico 46/2017 em razão do excesso de demandas que sobrecarregavam o contador (peça 192 e 195) . Nessa data, o Pregão Eletrônico 12/2018 conduzido pelo HFSE, encontrava-se em fase de análise de recurso e somente seria homologado em 27/3/2019 (peça 4) . 
82. O relato acima é confirmado pelas informações prestadas pelo Sr. Paulo Eduardo de Oliveira Júnior em suas razões de justificativa para o item 27.3 da audiência anterior. Nelas, o então Coordenador de Administração do HFSE afirmou (peça 150, p. 16) : 
7.1 O Hospital Federal dos Servidores, na pessoa de seu Coordenador de Administração, ora signatário da presente defesa, recebeu em 09/01/2019 o primeiro e-mail e o segundo e-mail do DGH (doc. anexo) , solicitando análise das planilhas da Licitante G&E serviços terceirizados Ltda (item 04) , pelo Contador da Unidade. 
7.2 Em 06 de fevereiro de 2019 o apoio administrativo da COAD/HFSE responde por e-mail (doc. anexo) que as planilhas não estavam anexas. Contudo no e-mail pelo DGH havia o link para as planilhas, fato este não percebido pelo apoio administrativo ou pelo Contador da Unidade. 
7.3 Em 07 de fevereiro o DGH esclarece que o e-mail continha o link paras as planilhas, e-mail anexo. 
7.4 Em 18 de Fevereiro a COAD/HEFSE responde ao DGH a manifestação do contador nos seguintes termos: 
"Respondendo ao seu email que nos encaminha a solicitação do INTO, através do email da Sra. Erika S. C. Barbosa (CGAD/FGHMS/RJ) a análise técnica das Planilhas de Custos e Formação de Preços ref. Ao PR nº 46/2017 proposta apresentada pelo licitante G&E SERVIÇOS TERCEIRIZADOS LTDA- item 04. Teria muito prazer de poder atender o importante requerimento, mas infelizmente no momento me encontro sobrecarregado com diversas elaborações de PCFP demandadas pela licitação para Pregões a realizar e outras mais análises para efeito de repactuações. Atenciosamente, Márcio Augusto de Lima Contador/DICLI/HESE/MS Hospital Federal dos Servidores do Estado/MS Divisão de Contratos e Licitações Tel: (21) - 2518-81-47" 
7.5 Em 8 de março de 2019, sexta feira, o DGH reitera a solicitação de análise, e-mail anexo. 
Razões de justificativa apresentadas por Paulo Eduardo de Oliveira Júnior: 
83. Em resposta ao Ofício 27739/2021-TCU/Seproc, de 26/5/2021, o Sr. Paulo Eduardo de Oliveira Júnior encaminhou a documentação inserida nas peças 225-226. Em síntese, o responsável alegou o que se segue: a) exerceu a função de Coordenador de Administração com responsabilidade e eficiência, praticando atos norteados pelos princípios da moralidade, legalidade, eficiência e atendimento ao interesse público; b) recebeu, em 9/1/2019, e-mail do DGH solicitando análise das planilhas da licitante G&E Serviços Terceirizados para o Item 4 do Pregão Eletrônico 46/2017; c)  em 6/2/2019, o apoio administrativo da Coordenação de Administração do HFSE responde informando que as planilhas da licitante não haviam sido anexadas no referido e-mail; d)  em 7/2/2019, o DGH esclarece que o e-mail continha link para acesso às planilhas da licitante; e)  no cumprimento de suas funções institucionais, enviou a solicitação aos cuidados do único contador da Unidade, Sr. Márcio Augusto de Lima, e foi surpreendido com a negativa contida no e-mail de 15/2/2021; f) em 18/2/2019, a Coordenação de Administração responde ao DGH encaminhando a manifestação do contador lamentando estar sobrecarregado com outras atividades; g) embora a negativa da análise tenha sido comunicada em 18/2/2019, o DGH fez nova solicitação de análise das planilhas em 8/3/2021, sem informar "se qualquer medida havia sido tomada pelas autoridades e servidores informados da situação"; h) após o recebimento do segundo pedido de análise em 8/3/2019, aproximadamente vinte dias depois de informar as autoridades e servidores da recusa do contador, sentiu-se sem capacidade de trabalho, uma vez que não encontrou apoio na Unidade para realização do trabalho, não conseguindo sequer comunicar o fato ao Diretor Geral; i)  entre a solicitação de análise das planilhas da licitante para o Item 4 do Pregão Eletrônico 46/2017, em 9/1/2019, e a sua exoneração do cargo de Coordenador de Administração do HFSE, em 13/3/2019 (peça 226) , decorreram aproximadamente dois meses; j) o prazo de dois meses mencionado acima é razoável comparado quando comparado aos quase três anos decorridos até a conclusão do Pregão Eletrônico 46/2017; k) a sua autoridade superior (Coordenador Geral de Administração do DGH) , bem como os servidores do Into responsáveis pelo Pregão Eletrônico 46/2017, foram informados, em todos os e-mails, de todos os fatos ocorridos; l) não possuía o poder de obrigar ou forçar o servidor Márcio Augusto de Lima a realizar o trabalho, mas apenas de informar o acontecido, o que foi formalmente realizado; m) em relação aos trâmites interno do HFSE, enfrentou dificuldades para se comunicar com o Diretor Geral da Unidade; n) pediu exoneração por ter tomado ciência, por terceiros, de que o Diretor Geral do HFSE pedira sua exoneração, que foi publicada em 21/3/2019 sem constar "a pedido" (peça 226) ; o) não há nada que indique que agiu com dolo, má-fé ou culpa nos atos administrativos praticados durante os dois períodos em que esteve na função de Coordenador de Administração do HFSE, não sendo razoável acusá-lo da conduta descrita na audiência, por não ter formação de contador e pela sua impotência em fazer o processo "andar ", o que culminou em seu pedido de exoneração com a consignação formal do fato (peça 226) ; e p) suas razões de justificativa devem ser aceitas e sua reponsabilidade deve ser afastada, com fundamento nos arts. 22 e 28 da Lei de Introdução às Normas do Direito Brasileiro. 
Razões de justificativa apresentadas por Márcio Augusto de Lima: 
84. Em resposta ao Ofício 27740/2021-TCU/Seproc, de 26/5/2021, o Sr. Márcio Augusto de Lima encaminhou a documentação inserida nas peças 227. Em síntese, o responsável alegou o que se segue (peça 227, p. 1-2) : a) o Pregão Eletrônico 46/2017 era conduzido exclusivamente pelo Into e jamais foi convidado, demandado ou participou de reunião com o DGH ou com a equipe de licitação; b) não tinha conhecimento da realização do Pregão Eletrônico 46/2017; c) em 24/10/2018, o HFSE publicou o Edital do Pregão Eletrônico 12/2018 com o mesmo objeto do Pregão Eletrônico 46/2017, de forma que a sua atenção estava voltada para o certame patrocinado pela unidade onde está lotado como servidor efetivo; d) era, à época, e ainda é responsável pela realização de repactuações, reajustes, acréscimos ou diminuição do valor contratual de aproximadamente cinquenta contratos, além de dar suporte à equipe de licitação em análises de planilhas de custos e formação de preços sempre que solicitado pelo pregoeiro em licitações realizadas pelo HFSE; e) o Pregão Eletrônico 46/2017 não foi realizado pelo HFSE e em nenhum momento fui informado pelo pregoeiro ou pelo Coordenador de Administração que haveria uma proposta mais vantajosa e que o HFSE participava do certame; f) se tivesse sido adequadamente informado da situação com certeza teria se desdobrado para atender a demanda, mesmo estando sobrecarregado por ser o único contador da divisão de contratos do HFSE; g) se o pregoeiro ou o Coordenador de Administração sabiam que a proposta da empresa G&E Serviços Terceirizados Ltda era a mais vantajosa que a da empresa Arcolimp Serviços Gerais Ltda., deveriam ter adjudicado e homologado com a empresa com a proposta mais vantajosa; h)  a análise da planilha de custo poderia ser realizada por qualquer contador lotado no HFSE; i) o pregoeiro ou o Coordenador de Administração poderiam ter solicitado a análise das planilhas a outros contadores lotados no HFSE, pois por muito tempo o hospital ficou sem contador na Divisão de Contratos e as análises das planilhas de custo eram feitas na Divisão de Orçamento e Finanças do HFSE, em que havia, à época, três contadores; j)  a análise poderia ter sido solicitada igualmente ao DGH - onde era lotado antes de ir para o HFSE - uma vez que o órgão possuía vários contadores com vínculos diversos (CTU, Fiotec, servidores efetivos) ; e k) a responsabilidade pelo acompanhamento do Pregão Eletrônico 46/2017 era exclusivamente do Into, conforme resposta do pregoeiro do HFSE em seu Despacho SEI 9208833, item 3, parte final, referente ao Ofício 749/2019-TCU/Selog (peça 20, p. 18) . 
85. O responsável apresentou também um histórico de fatos relacionados com o Pregão Eletrônico 12/2018 (peça 227, p. 3-6) que, por não contribuírem para o exame deste item da audiência, não serão aqui resumidos.
Análise: 
86. De início, somos de opinião que devam ser aceitas as razões de justificativa do contador Márcio Augusto de Lima. Não há elementos nos autos que permitam afirmar que o responsável tinha ciência de que havia sido designado, em 20/8/2018, pelo Sr. Paulo Eduardo de Oliveira Júnior para fazer a análise de planilhas de custos e formação de preços unificada no âmbito do Pregão Eletrônico 46/2017. Da mesma forma, não é possível afirmar, de forma inequívoca, que o Sr. Márcio Augusto de Lima tivesse ciência do andamento do certame gerenciado pelo Into anteriormente a 13/2/2019, data em que a Coordenação de Administração do HFSE enviou e-mail ao contador solicitando que se manifestasse quanto "a possibilidade e viabilidade de análise técnica da planilha de custos e formação de preços do Pregão nº 46/2017" (peça 195, p. 1-2) . Por fim, em atenção ao art. 22 da Lei de Introdução às Normas do Direito Brasileiro, devem ser levadas em consideração as suas ponderações acerca da sua sobrecarga de trabalho por ser o único contador da divisão de contratos do HFSE. 
87. Vejamos, agora, a ocorrência atribuída ao Sr. Paulo Eduardo de Oliveira Júnior, que, é importante lembrar, diz respeito ao impacto financeiro, para o HFSE, da não realização da análise das planilhas da empresa G&E Serviços Terceirizados Ltda. - cuja proposta de preço era inferior à da empresa Arcolimp Serviços Gerais Ltda. no Pregão Eletrônico 12/2018 - e não ao atraso que tal ausência causou na condução do Item 4 do Pregão Eletrônico 46/2017 gerenciado pelo Into. 
88. Diferentemente das razões de justificativa do contador do HFSE, as razões de justificativa do Sr. Paulo Eduardo de Oliveira Júnior não merecem prosperar. O responsável tinha ciência do Memorando-Circular 32/2018/DGHMS/CGAD, de 7/8/2018, tanto é que o mencionou em seu despacho ao designar o Sr. Márcio Augusto de Lima para fazer a análise de planilhas de custos e formação de preços unificada no âmbito do Pregão Eletrônico 46/2017  (peças 196 e 208) . Sabia, portanto, do andamento do Pregão Eletrônico 46/2017 e de que cabia ao HFSE fazer a análise das referidas planilhas. 
89. Como vimos na contextualização acima, a proposta da empresa Arcolimp Serviços Gerais Ltda. no Pregão Eletrônico 12/2018 foi aceita e habilitada em 7/1/2019, pelo valor de R$ 15.971.000,00 (R$ 1.330.916,67 mensais) . Apenas dois dias depois, em 9/1/2019, o Sr. Paulo Eduardo de Oliveira Júnior, Coordenador de Administração do HFSE, recebeu a primeira solicitação para análise das planilhas da empresa G&E Serviços Terceirizados Ltda. com melhor lance no valor de R$ 15.846.357,22 (R$ 1.320.529,77 mensais) no âmbito do Pregão Eletrônico 46/2017 (peça 141, p. 49 e peça 190) . Como o próprio responsável reconhece, somente em 13/2/2019, mais de um mês depois, a Coordenação de Administração encaminhou o e-mail para o contador Márcio Augusto de Lima  (peça 195) . 
90. No período de mais de dois meses entre o recebimento, em 9/1/2019, da primeira solicitação de análise das planilhas no âmbito do Pregão Eletrônico 46/2017 gerenciado pelo Into e a homologação, em 27/3/2019, do Pregão Eletrônico 12/2018, não consta que o Sr. Paulo Eduardo de Oliveira Júnior, Coordenador de Administração do HFSE, afora dar ciência da resposta do contador do HFSE a servidores do Into e do DGH, tenha adotado qualquer outra medida ou buscado entrar em contato com o Into ou com o DGH visando à efetivação da análise das planilhas de custos e formação de preços para o Item 4 do Pregão Eletrônico 46/2017 que, é importante ressaltar, era R$ 124.642,78 inferior à proposta da empresa Arcolimp Serviços Gerais Ltda. no Pregão Eletrônico 12/2018 realizado pelo HFSE, como relatado na contextualização.
91. Por fim, não é razoável a alegação do responsável de que não conseguiu sequer comunicar o fato ao Diretor Geral do HFSE, haja vista os meios eletrônicos atualmente disponíveis para fazê-lo, como e-mail. 
92. Em vista de todo o exposto , somos de opinião que o responsável não logrou justificar a não realização de análise das planilhas de custos e formação de preços da empresa G&E Serviços Terceirizados Ltda. no âmbito do Pregão Eletrônico 46/2017, tendo em vista que a proposta da empresa G&E Serviços Terceirizados Ltda. para o Item 4 do Pregão Eletrônico 46/2017 gerenciado pelo Into era R$ 124.642,78 inferior à proposta da empresa Arcolimp Serviços Gerais no Pregão Eletrônico 12/2018 realizado pelo HFSE, razão pela qual devem ser rejeitadas as suas razões de justificativa. [destaques acrescidos]
	14.	Quanto à responsabilidade do Sr. Paulo Eduardo, o Ministro André Luís de Carvalho ressaltou o seguinte no voto condutor do Acórdão 1777/2022-TCU-Segunda Câmara (peça 240) :
[...] 13. De toda sorte, em resposta à posterior diligência promovida pela Selog (Peças 159-160) , o Into apresentou a sua manifestação em resposta ao questionamento sobre a excessiva demora na conclusão do PE n.º 46/2017, tendo alegado, em síntese, a elevada quantidade de demandas no Into, além da necessidade da conjunta análise com os técnicos de cada unidade participante no certame, além dos diversos questionamentos suscitados pelo Judiciário e pelo próprio TCU (Peça 173, p. 10- 14) . 
14. Contudo, ao analisar as referidas defesas, a Selog assinalou a identificação, ao longo de cinco pareceres técnicos, das seguintes circunstâncias:
[...]
 (vii) responsabilidade de Paulo Eduardo de Oliveira Júnior pela falta de análise da documentação e da proposta da licitante vencedora para o Item n.º 4 do PE n.º 46/2017 em face da não adoção das medidas necessárias para o atendimento da solicitação do Into em 9/1/2019, 22/1/2019 e 7/2/2019, ressaltando que o PE n.º 12/2018 seria homologado somente em 27/3/2019 (Peça 212, p. 22-23; Peça 235, p. 21-25) ;
[...] (ix) teria sido observada a ausência de responsabilidade de Márcio Augusto de Lima pela falta de análise da documentação e da proposta da licitante vencedora para o Item n.º 4, já que não subsistiriam os elementos comprobatórios de ter sido designado por Paulo Eduardo de Oliveira Júnior para a análise da referida documentação, nem de ter, tampouco, o eventual conhecimento sobre a existência e o andamento processual do PE n.º 46/2017 (Peça 235, p. 24-25) .
[...] 17. Em linhas gerais, a sessão de abertura do aludido PE n.º 46/2017 pelo Into teria acontecido em 3/7/2017, mas o Item n.º 4 teria sido efetivamente adjudicado em prol da vencedora (G&E Serviços Terceirizados Ltda.) sob o valor anual de R$ 15.846.348,59 somente em 5/9/2019, com a subsequente homologação do certame em 11/9/2019. 
18. Eis que o longo transcurso do tempo entre a sessão de abertura e a conclusão do referido certame teria decorrido de diversas falhas, tendo a unidade técnica assinalado, por exemplo, o injustificado atraso em mais de 4 (quatro) meses, entre 10/8/2018 e 17/12/2018, para a efetiva análise sobre a qualificação econômico-financeira da licitante vencedora pelo Serviço de Orçamento e Finanças (Seof) do Into (então chefiado por Sérgio Eduardo Macedo Campos Neto) .
19. Bem se vê, contudo, que as razões de justificativa apresentadas por Sérgio Eduardo Macedo Campos Neto no sentido da falta de habitualidade dessa demanda junto ao Seof não afastaria o injustificado atraso na referida análise diante, sobretudo, da reduzida complexidade dessa demanda evidenciada a partir do Despacho (s/n) , de 17/12/2018, consistindo em apenas 3 (três) parágrafos sobre a suficiência do capital circulante líquido e do patrimônio líquido da aludida licitante vencedora para comprovar a sua qualificação econômico-financeira (Peça 186) . 
20. Por esse prisma, restaria evidenciado que, a partir do correspondente ato omissivo-comissivo com erro grosseiro, o aludido gestor público teria falhado no seu dever de cuidado em face da não adoção das medidas necessárias para o célere prosseguimento do processo licitatório, tendo essa conduta omissiva-comissiva configurado o erro grosseiro pela culpa grave, como previsto no art. 28 do Decreto-Lei n.º 4.657, de 1942, incluído pela Lei n.º 13.655, de 2018. 
21. De igual sorte, as razões de justificativa oferecidas por Paulo Eduardo de Oliveira Júnior, como coordenador do HFSE, não seriam suficientes para afastar a sua responsabilidade pela não realização da análise da documentação e da proposta da G&E Serviços Terceirizados Ltda., quando solicitado pelo Into em 9/1/2019 e 7/2/2019, tendo reencaminhado a referida demanda ao contador Marcos Augusto de Lima apenas em 13/2/2019, e ele respondido, em 15/2/2019, no sentido de estar sobrecarregado pelo excesso de demandas do HFSE (Peça 195) .
22. A despeito, contudo, da resposta do referido contador sobre a impossibilidade de realizar a aludida análise, Paulo Eduardo de Oliveira Júnior não adotou as eventuais medidas adicionais necessárias para a efetiva análise da documentação da licitante vencedora no PE n.º 46/2017 sob o valor de R$ 15.846.357,22, a despeito de já ter o conhecimento de a proposta vencedora no PE n.º 12/2018 estar na fase de análise dos recursos, com a posterior homologação em 27/3/2019 (Peça 4) , sob o valor de R$ 15.971.000,00. 
23. Por conseguinte, restaria evidenciada a sua conduta omissiva-comissiva, com erro grosseiro, na perpetração da aludida falha pela falta de análise da documentação e da proposta vencedora no Item n.º 4 do PE n.º 46/2017 em prol da eventual contratação economicamente mais vantajosa para o HFSE, devendo o aludido gestor ser, desse modo, responsabilizado pela aludida irregularidade. 
24. Em face, então, dessas evidências de graves infrações às normas legais orçamentário-financeiras pelos aludidos gestores públicos, restaria adequada a proposta da unidade técnica para a aplicação da multa prevista no art. 58, II, da Lei n.º 8.443, de 1992, em desfavor de Paulo Eduardo de Oliveira Júnior, devendo essa multa ser aplicada, ainda, em desfavor de Sérgio Eduardo Macedo Campos Neto, até porque o referido gestor também teria efetivamente contribuído pela sua conduta omissiva-comissiva, com erro grosseiro, para a inaceitável perpetração das irregularidades. [destaques acrescidos]
	15.	O cerne da questão é verificar se há violação ao direito de defesa do recorrente.
	16.	Não merece acolhimento a alegação de que o recorrente está impossibilitado de produzir provas. 
	17.	No âmbito deste Tribunal, o responsável pode ter acesso a todas as informações e peças destes autos. 
	18.	Quanto aos documentos arquivados no HFSE, o Sr. Paulo Eduardo de Oliveira Júnior não demonstrou que houve a tentativa frustrada de obtê-los, administrativa ou judicialmente, em razão de não pertencer mais ao quadro de servidores do HFSE. 
	19.	A mera alegação de que não tem acesso a todas informações de seu interesse não afasta o ônus do responsável de comprovar eventual impedimento à plenitude do exercício de sua defesa.
	20. Portanto, entende-se pela improcedência da alegação.
	Argumentos de ausência de responsabilidade (peça 263, p. 11-21)   
	21. O recorrente alega que a análise técnica de peça 235 foi baseada nas alegações do Sr. Márcio Augusto de Lima, contador do serviço de contratos do HFSE. Acrescenta que: (a)  são inverídicas as afirmações do Sr. Márcio de que não foi avisado da existência do Pregão 46/2017 e que desconhecia sua designação para realização da análise das planilhas do pregão; e (b)  o Sr. Márcio afirmou em sua manifestação de peça 141, transcrita na instrução de peça 159, de que desempenhava suas funções, ainda que houvesse sobrecarga de trabalho.
	22. O recorrente alega que:
	22.1. O Sr. Márcio, contador do serviço de contratos, único servidor qualificado e desimpedido na Unidade do HFSE, foi designado para análise da planilha de preço do item 4 do Pregão 46/2017 (HFSE) em reunião do Departamento de Gestão Hospitalar e nos termos do despacho de 20/8/2018 às peças 196 e 272.
	22.2.	O DGH solicitou à Coordenação de Administração do HFSE a análise das planilhas da empresa habilitada no item 4 do Pregão 46/2017, via e-mail oficial de 9/1/2019 (peças 191, 269 e 271) . Por descuido do Secretariado da Coordenação de Administração, a constatação desse e-mail ocorreu em 6/2/2019, data em que foi enviado ao DGH e ao INTO solicitação de acesso às planilhas, o que foi respondido em 7/2/2019 (peças 194 e 267) .
	22.3.	As mensagens eletrônicas (e-mails) juntadas pelo recorrente, por razão desconhecida, não foram enviadas para o endereço eletrônico oficial da Coordenação de Administração do HFSE, mas para o seu endereço eletrônico (e-mail) pessoal, o qual não era utilizado.
	22.4.	Em 13/2/2019, a Coordenação de Administração solicitou ao Sr. Márcio a análise das planilhas do item 4 do Pregão 46/2017, que consentiu em realizar o trabalho.
	22.5.	O Sr. Márcio se recusou a referida tarefa em 15/2/2019, por sobrecarga de trabalho.
	22.6.	A recusa do Sr. Márcio foi informada por e-mail oficial de 18/2/2019 à Sra. Erika Barbosa, funcionária do DGH, ao Sr. Allan Barreto, Coordenador Geral de Administração dos Hospitais federais do Rio de Janeiro, e a servidora Maria Elizabete Alves, INTO-ANPLAC (peças 195 e 265) . 
	22.7. O DGH e o INTO	 reiteraram o pedido de análise à Coordenação de Administração do HFSE em 8/3/2019 (peça 136) . 
	22.8.	Em 22/1/2019, a Sra. Erika Barbosa, funcionária do DGH, reiterou a solicitação de análise ao recorrente (e-mail pessoal) , à COAD/HFSE, ao Coordenador Geral de Administração do DGH, à servidora Maria Elizabete Alves, e à Direção Geral do Hospital dos Servidores (peça 192) . 
	22.9.	A Direção Geral do HFSE não agiu junto ao Coordenador de Administração para viabilizar a análise das planilhas do item 4 do Pregão 46/2017.
	22.10.	Todos os fatos narrados no recurso podem ser confirmados em diligência dos servidores Antônio José de Souza (chefe da Divisão de Licitações HFSE) , Michely Vieira da Silva (pregoeira) e o servidor aposentado Hugo Moura Filho (chefe do Serviço de Contratos) ou qualquer terceirizado à época lotado no setor de Licitações e Contratos, Divisão de Licitações ou junto ao Sr. Márcio, contador do serviço de contratos do HFSE.
	22.11. Não constam dos autos os e-mails das contas oficiais do DGH, INTO, Direção Geral do HFSE, COAD/HFSE, Serviço de Contratos do HFSE, Coordenação Geral de Administração e nem o histórico de eventuais documentos SEI trocados entre os referidos órgãos tratando do assunto.
	23. O recorrente afirma que: 
	23.1. Exerceu com muito zelo, responsabilidade e eficiência sua função de Coordenador de Administração do HFSE, norteado pelos princípios da moralidade, legalidade, eficiência e do atendimento ao interesse público. 
	23.2.	Adotou todas as medidas que estavam ao seu alcance, quais sejam: (i) designou o servidor Marcio Augusto de Lima; (ii) solicitou a ele a análise da planilha de preço e formação de custos do item 4 do Pregão 46/2017; (iii) informou às autoridades superiores a recusa do servidor de realizar a tarefa; e (iv) não conseguiu apoio da Direção Geral da Unidade para realizar a tarefa.
	23.3.	Pediu sua exoneração do cargo em 13/03/2019 porque o acesso do Coordenador de Administração ao Diretor Geral do HFSE foi suspenso após a segunda quinzena de janeiro/2019, sendo-lhe informado que a Direção não poderia atender às suas solicitações.  
	23.4.	Não praticou nenhum ato antieconômico. Não contribuiu para contratação (Contrato nº  8/2019 firmado em 29/4/2019) ocorrida no âmbito do Pregão 12/2018 de empresa com proposta superior ao valor que seria obtido no Pregão Eletrônico 46/2017 (homologado em 11/09/2019) .
	Análise
	24. O exame das razões de justificativas apresentadas pelo contador Márcio Augusto de Lima consta do item 86 da instrução da Selog de peça 235, p. 24-25. 
	25. Concorda-se com o entendimento firmado pela Unidade Técnica de que não há nos autos elementos que permitam afirmar que o Sr. Márcio tinha ciência de que havia sido designado pelo Sr. Paulo Eduardo de Oliveira Júnior para fazer a análise de planilhas de custos e formação de preços unificada no âmbito do Pregão Eletrônico 46/2017.
	26. Observe que o Despacho de 20/8/2018 não tem como destinatário o Sr. Márcio, mas a Coordenação de Administração do Departamento de Gestão Hospitalar (peça 196) . Assim, o referido documento não permite concluir que o Sr. Márcio teve, àquele tempo, ciência da sua indicação como responsável pela análise das planilhas de custos unificadas nos processos licitatórios.   
	27. Não se pode afirmar também, de forma inequívoca, que o Sr. Márcio teve ciência do andamento do certame gerenciado pelo INTO anteriormente a 13/2/2019, data em que a Coordenação de Administração do HFSE enviou e-mail ao contador solicitando que se manifestasse quanto 'a possibilidade e viabilidade de análise técnica da planilha de custos e formação de preços do Pregão nº 46/2017' (peça 195, p. 1-2) .
	28. A manifestação do Sr. Márcio Augusto de Lima de 17/1/2021, a que se refere o recorrente consta à peça 141, p. 142-143 nos seguintes termos:
2 - Como único contador da DICLI/HFSE realizo análises de pedidos de repactuações e reajustes de todos os contratos do hospital, e ainda sou responsável por cálculos de Acréscimos de contratos (art. 65, § 1ª, da Lei 8.665, de 1993) e eventualmente cálculos de glosas de contratos e análises de planilhas em processo de licitação, quando sou solicitado, tanta demanda gera sobrecarga de trabalho, mas por força de minhas atribuições funcionais e legais venho desempenhando com dedicação, honestidade e boa-fé pública meu trabalho; 
	29. Note que tal afirmação, por si só, é incapaz de transferir a responsabilidade do Sr. Paulo Eduardo de Oliveira Júnior para o contador, o qual já havia informado, em 15/2/2019, a impossibilidade de realizar a análise das planilhas de custos e formação de preços apresentados no Pregão 46/2017 (peça 195, p. 1) .  
	30. A alegação de que o Sr. Márcio era o único contador qualificado e desimpedido na Unidade do HFSE carece de suporte probatório.   
	31. O Sr. Paulo Eduardo de Oliveira Júnior reconheceu a falha da sua Coordenação de Administração do HFSE, quanto à demora de quase um mês na resposta à solicitação feita pelo Departamento de Gestão Hospitalar (DGH) para analisar as planilhas da empresa habilitada no item 4 do Pregão 46/2017 (peças 191 e 194, p. 2) .
	32. Não procede a afirmação de que as mensagens eletrônicas (e-mails) , mencionadas pelo recorrente, não foram enviados para o endereço eletrônico oficial da Coordenação de Administração do HFSE. 
	33. Dentre as mensagens eletrônicas - e-mails - juntadas pelo recorrente, aquelas enviadas pelo Sr. Márcio Augusto de Lima, em 15/2/2019, e pela Sra. Ericka Santos da Cruz Barbosa da Assessoria/CGAD/DGHMS/RJ, em 9/1/2019, 22/1/2019, 6/2/2019, 7/2/2019 e 8/3/2019 (peças 132-137; peças 265, p. 1; 266, p. 1-2; 267, p. 1; 268, p. 1-3; 269, p. 1; e 271, p. 1) , tem como destinatária a Coordenação de Administração do HFSE (coad-hfse@hse.rj.saude.gov.br) . Observe que tais mensagens incluem como destinatário o endereço eletrônico pessoal do Sr. Paulo Eduardo de Oliveira Júnior - pauloeduardojr@hotmail.com -. 
	34. Desse modo, entende-se que tais mensagens, destinadas aos endereços eletrônicos da Coordenação de Administração do HFSE e do Sr. Paulo Eduardo de Oliveira Júnior, não tem o condão de afastar a responsabilidade do recorrente.
	35. Enfatiza-se que a mensagem eletrônica (e-mail) da Sra. Ericka Santos da Cruz Barbosa da Assessoria/CGAD/DGHMS/RJ de 22/1/2019, que reiterou a solicitação de análise da planilha de custo e formação de preço do item 4 do Pregão 46/2017 (peça 192, p. 1) , teve como destinatária a Coordenação de Administração do HFSE (coad-hfse@hse.rj.saude.gov.br) e o endereço pessoal do Sr. Paulo Eduardo de Oliveira Júnior (pauloeduardojr@hotmail.com) . Assim, ao contrário do que alega o recorrente, tal mensagem não pode ser considerada fato novo e desconhecido por ele, então Coordenador de Administração do HFSE.
	36. A alegação de que o Sr. Márcio Augusto de Lima aceitou a tarefa de analisar as planilhas do item 4 do Pregão 46/2017, em 13/2/2019, carece de elementos de prova. Além disso, há evidência de que no dia 15/2/2019, o Sr. Márcio Augusto de Lima informou o Sr. Paulo Eduardo de Oliveira Júnior da impossibilidade de executar tal tarefa por sobrecarga de trabalho, conforme o e-mail contido à peça 137, p. 1.
	37. A afirmação de que a Direção Geral do HFSE não agiu junto à Coordenação de Administração para viabilizar a análise das planilhas do item 4 do Pregão 46/2017 carece de amparo documental.
	38.  A solicitação de diligências do Tribunal junto a órgãos e a servidores do HFSE não merece acolhimento. Não cabe ao Tribunal de Contas da União determinar, a pedido do responsável, a realização de diligência, perícia ou inspeção para a obtenção de provas, uma vez que constitui obrigação da parte apresentar os elementos que entender necessários para a sua defesa (v.g. Acórdão 2454/2022-TCU-Segunda Câmara, rel. Min. Bruno Dantas, 3343/2019-TCU-1ª Câmara, rel. Min. Augusto Sherman, e 2805/2017-TCU-1ª Câmara, rel. Min. Vital do Rêgo) .
	39. As alegações recursais descritas no item 23 desta instrução são insuficientes para afastar a responsabilização do Sr. Paulo Eduardo de Oliveira Júnior, porque estão desacompanhadas de elementos de prova das medidas por ele adotadas, capazes de justificar a ausência de análise das planilhas de custos e formação de preços da empresa G&E Serviços Terceirizados Ltda. no âmbito do item 4 do Pregão Eletrônico 46/2017:
	40. Assim, não há como acolher as razões apresentadas.
	CONCLUSÃO
	41. 	Não há nos autos elementos capazes de elidir a responsabilidade do Sr. Paulo Eduardo de Oliveira Júnior pela ausência de análise das planilhas de custos e formação de preços da empresa G&E Serviços Terceirizados Ltda. no âmbito do item 4 do Pregão Eletrônico 46/2017.  
	PROPOSTA DE ENCAMINHAMENTO
	42. Ante o exposto, submete-se à consideração superior a análise do pedido de reexame de Paulo Eduardo de Oliveira Júnior contra o Acórdão 1777/2022-TCU-Segunda Câmara, propondo-se, com fundamento no artigo 48, da Lei 8.443/1992:
		a) conhecê-lo para, no mérito, negar-lhe provimento;
	b) dar ciência às partes e aos órgãos/entidades interessados."
	É o Relatório.

não há.

Não atuou.

REPRESENTAÇÃO. FALTA DE ANÁLISE PELO GESTOR DO HOSPITAL FEDERAL DOS SERVIDORES DO ESTADO (HFSE) DA DOCUMENTAÇÃO E DA PROPOSTA DA LICITANTE VENCEDORA DO PREGÃO Nº 46/2017, REALIZADO PELO INSTITUTO NACIONAL DE TRAUMATOLOGIA E ORTOPEDIA JAMIL HADDAD (INTO). SUPOSTA CONTRATAÇÃO POR VALOR SUPERIOR NO BOJO DO SUPERVENIENTE PREGÃO Nº 12/2018, NO ÂMBITO DO HFSE. REJEIÇÃO DAS RAZÕES DE JUSTIFICATIVA DE DOIS AGENTES PÚBLICOS. CONHECIMENTO. PROCEDÊNCIA PARCIAL. MULTA. PEDIDO DE REEXAME. CONHECIMENTO. ARGUMENTOS SUFICIENTES PARA REFORMAR O ACÓRDÃO RECORRIDO. PROVIMENTO.

REPRESENTAÇÃO (REPR)

Unidade de Auditoria Especializada em Recursos (AudRecursos).

Trata-se de pedido de reexame interposto pelo Sr. Paulo Eduardo de Oliveira Júnior, ex-Coordenador de Administração do Hospital Federal dos Servidores do Estado - HFSE (peças 263 a 280) , contra o Acórdão 1777/2022-TCU-Segunda Câmara, da relatoria do Ministro-Substituto André Luís de Carvalho (peça 239) , mediante o qual esta Corte aplicou individualmente ao ora recorrente e ao Sr. Sérgio Eduardo Macedo Campos Costa a multa prevista no art. 58, inciso II, da Lei nº 8.443/92, no valor de R$ 25.000,00, bem como encaminhou ciência ao HFSE.
Os responsáveis foram apenados em razão de irregularidades identificadas no âmbito do Pregão Eletrônico n.º 12/2018 promovido pelo Hospital Federal dos Servidores do Estado (HFSE) com vistas à contratação dos serviços de entrega, organização e guarda de documentos, além do auxílio à locomoção de pacientes, à recepção, ao atendimento e ao secretariado, entre outros serviços administrativos e operacionais, sob o valor anual contratado de R$ 15.971.000,00. 
Esta Corte aplicou multa ao ora recorrente em razão da seguinte conduta tida como irregular:
"Não realização de análise das planilhas de custos e formação de preços da empresa G&E Serviços Terceirizados Ltda. no âmbito do Pregão Eletrônico 46/2017, mesmo tendo designado o Sr. Márcio Augusto de Lima para fazê-lo, consoante Despacho HFSE/COAD/HFSE/DGHMS-RJ/SAS/MS, de 20/8/2018."
Preliminarmente, ratifico meu despacho pelo conhecimento da presente peça recursal como pedido de reexame porquanto atendidos os requisitos de admissibilidade previstos nos arts. 32, inciso I, e 33 da Lei nº 8.443/1992 (peça 284) .
No tocante ao mérito, a unidade técnica, em análise sobre a matéria (peças 292 e 293) , propôs a rejeição das razões recursais, com a manutenção da deliberação original.
Feito breve resumo do processo, passo a decidir.
Com as devidas vênias à então Secretaria de Recursos, discordo de seu posicionamento, conforme considerações a seguir, as quais adoto como razões de decidir.
O recorrente apresentou os seguintes argumentos: 
	a) houve afronta ao seu direito de ampla defesa; e
	b) existem elementos de prova suficientes para afastar sua responsabilidade nos autos.
No que se refere à alegação de prejuízo ao seu direito de ampla defesa, esta não tem o condão de alterar o decisum ora recorrido. Afinal, o responsável foi corretamente ouvido em audiência às peças 212 e 218 e apresentou suas razões de justificativas à peça 225, as quais foram devidamente analisadas pela Secretaria de Controle Externo de Aquisições Logísticas à peça 235. Dessa forma, não há que se falar em afronta aos Princípios do Contraditório e da Ampla Defesa.
Em adição, transcrevo a seguir trecho da instrução da Secretaria de Recursos, que trata adequadamente do tema (peça 292) : 
"10.3. Não assiste razão ao recorrente, que apresentou o mesmo argumento em suas razões de justificativa apreciadas no acórdão recorrido. Com efeito, no relatório do Acórdão 2846/2020-TCU-Plenário (peça 203, p. 9) , ao se analisar o argumento do recorrente de que teve seu direito à ampla defesa ofendido, a unidade técnica esclareceu que a oportunidade para exercer o seu direto à ampla defesa estava garantida naquele momento, conforme art. 250, inciso IV do RI/TCU, em condições iguais às dos demais responsáveis. Além disso, também poderia exercê-lo a qualquer momento desde a instauração do processo por esta Corte, por meio da juntada de documentos novos, a teor do art. 160, §1º, do RI/TCU."
Quanto ao argumento de que existem elementos de prova suficientes para afastar sua responsabilidade nos autos, compreendo que estes modificam a deliberação ora recorrida, conforme abaixo.
A fundamentação para aplicação de multa ao Sr. Paulo Eduardo de Oliveira Júnior consta dos subitens 21 e 22 do voto condutor do acórdão ora recorrido, abaixo transcritos:
"21. De igual sorte, as razões de justificativa oferecidas por Paulo Eduardo de Oliveira Júnior, como coordenador do HFSE, não seriam suficientes para afastar a sua responsabilidade pela não realização da análise da documentação e da proposta da G&E Serviços Terceirizados Ltda., quando solicitado pelo Into em 9/1/2019 e 7/2/2019, tendo reencaminhado a referida demanda ao contador Marcos Augusto de Lima apenas em 13/2/2019, e ele respondido, em 15/2/2019, no sentido de estar sobrecarregado pelo excesso de demandas do HFSE (Peça 195) .
22. A despeito, contudo, da resposta do referido contador sobre a impossibilidade de realizar a aludida análise, Paulo Eduardo de Oliveira Júnior não adotou as eventuais medidas adicionais necessárias para a efetiva análise da documentação da licitante vencedora no PE n.º 46/2017 sob o valor de R$ 15.846.357,22, a despeito de já ter o conhecimento de a proposta vencedora no PE n.º 12/2018 estar na fase de análise dos recursos, com a posterior homologação em 27/3/2019 (Peça 4) , sob o valor de R$ 15.971.000,00."
Apesar da fundamentação acima, entendo que não constam dos autos evidências de que o responsável teria incorrido em omissão, com erro grosseiro, na perpetração da aludida falha pela falta de análise da documentação e da proposta vencedora no Item n.º 4 do Pregão Eletrônico n.º 46/2017 (PE n.º 46/2017) , do Instituto Nacional de Traumatologia e Ortopedia Jamil Haddead (Into) .
Conforme consta do histórico do PE 46/2017 (peça 235) , esse processo teve início naquela entidade, em 29/7/2017. O item 4 daquele certame manteve-se na posição "Em análise" até 21/11/2018, conforme Atas Complementares 6 a 9 (peça 126, p. 9-17 e peças 128-130) . 
Somente, em 22/8/2019, foi aceita e habilitada a proposta da empresa G&E Serviços Terceirizados Ltda., conforme Ata Complementar 11 (peça 141, p. 57) . Por fim, o Item 4 daquele Pregão Eletrônico foi homologado somente em 11/9/2019 e a Ata de Registro de Preços foi assinada em 1º/4/2020 (peça 150, p. 7 e 15) .
Como se vê, o processo licitatório do Into (PE n.º 46/2017) referente ao Item 4 durou aproximadamente 3 anos, de julho/2017 a abril/2020.
Destaca-se que o ora recorrente ocupava o cargo de Coordenador de Administração do HFSE ao longo do andamento do processo licitatório no âmbito do Into. Com vistas a evitar a descontinuidade da prestação dos serviços no HFSE, o responsável assinou o Contrato Emergencial 10/2018, em 19/7/2018, com a empresa Angel's Serviços Técnicos Ltda., com vigência de 180 dias, até 15/1/2019. Após essa data, os serviços continuaram a ser prestados pela Angel's Serviços Técnicos Ltda. e pagos mediante reconhecimento de dívida (peça 10) durante três meses e meio, até a assinatura do Contrato 8/2019, com vigência a partir de 2/5/2019, em decorrência do Pregão Eletrônico 12/2018. 
Tendo em vista que os pagamentos estavam sendo feitos por reconhecimento de dívida e o lento andamento do PE n.º 46/2017 no âmbito do Into, o HFSE realizou o Pregão Eletrônico 12/2018, que resultou na assinatura do Contrato 8/2019 com a empresa Arcolimp Serviços Gerais Ltda., com vigência a partir de 2/5/2019. Esse último certame, cujo histórico abaixo transcrevo (peça 235) , foi objeto da presente representação, a qual foi impetrada pela empresa que prestava serviços anteriormente no HFSE (Angel´s Serviços Técnicos Ltda.) :
"12. O Pregão Eletrônico 12/2018 realizado pelo HFSE - cujo edital foi publicado em 24/10/2018 e republicado em 21/11/2018 - tinha o mesmo objeto do Item 4 do Pregão Eletrônico 46/2017 gerenciado pelo Into, a saber, seleção de empresa especializada para prestação continuada de serviços de entrega, organização e guarda de documentos, auxílio à locomoção de pacientes, recepção, atendimento, secretariado e outros de natureza administrativa e operacional (peças 29 e 211) . O valor estimado era de R$ 19.187.012,46 (peça 141, p. 38) .
13. O certame contou com a participação de quinze empresas. A sessão pública do pregão foi aberta em 3/12/2018, mas fase de lances do pregão somente teve início em 10/12/2018 (peça 141, p. 38-44) . Após o encerramento da fase de lances, a primeira colocada teve sua proposta no valor de R$ 5.000.000,00 recusada por ter sido considerada inexequível, nos termos do subitem 7.2.2.2 do edital.
14. Em seguida foi convocada a segunda colocada no certame, Arcolimp Serviços Gerais Ltda., com proposta no valor de R$ 15.983.056,00. Em 7/1/2019, a empresa teve sua proposta aceita, pelo valor negociado de R$ 15.971.000,00, e foi considerada habilitada (peça 141.p. 43) .
15. Inconformada, a empresa Angel's Serviços Técnicos Eireli interpôs recurso "contra a classificação da proposta e a habilitação da empresa Arcolimp Serviços Gerais Ltda., pelo não atendimento aos itens 5.6.2.1, 7.2.1.2, 8.5.1, 8.5.4.3, 8.6.1, 8.6.3 e 8.6.3.4 que resultam em violação de normas legais e do edital" (peça 1, p. 70-72 e peça 141, p. 43) .
16. O Pregoeiro negou provimento ao recurso, por entender "que na análise documental realizada, a licitante vencedora Arcolimp Serviços Gerais Ltda. atendeu as solicitações do edital e do pregoeiro, inclusive com ajustes nas planilhas" (peça 1, p. 69) .
17. Em vista disso, a empresa Angel's Serviços Técnicos Eireli apresentou, em 22/1/2019 recurso hierárquico (peça 1, p. 50-66) .
18. O Coordenador de Administração do HFSE foi solicitado a se manifestar quanto ao referido recurso hierárquico e, em 7/2/2019, emitiu despacho apontando falhas na planilha de custos e formação de preços e na documentação de habilitação da empresa Arcolimp Serviços Gerais Ltda. (peça 1, p. 37-48) .
19. O processo foi então submetido à Consultoria Jurídica da União no Estado do Rio de Janeiro que emitiu o Parecer 639/2019/CJU-RJ/CGU/AGU, de 20/3/2019, pugnando "pela manutenção da Decisão do Pregoeiro (7547510) em face do Recurso Hierárquico ora impetrado" e recomendando "o seguimento do regular trâmite da licitação, adjudicando-se a mesma à declarada vencedora Arcolimp Serviços Gerais Ltda. CNPJ n° 05.576.482/0001-46 e homologando-se o certame em caráter definitivo" (peça 1, p. 23-36) .
20. Com base no exposto pelo pregoeiro e pela CJU, a autoridade competente manteve a habilitação da empresa Arcolimp Serviços Gerais Ltda. (peça 1, p. 22) .
21. O resultado do Pregão Eletrônico 12/2018 foi homologado em 27/3/2019 (peça 4) .
22. Em 1º/4/2019, a empresa Angel's Serviços Técnicos Eireli apresentou ao Diretor do HFSE pedido de reconsideração do seu ato e enviou cópias do seu pedido para diversos órgãos, inclusive o TCU, documento esse que deu origem à presente representação (peça 1, p. 1-4 e 18-21) .
23. O Contrato 8/2019 foi firmado com a empresa Arcolimp Serviços Gerais Ltda. em 29/4/2019, pelo valor mensal de R$ 1.330.916,67 e total de R$ 15.971.000,00. (peça 24) .
24. O Contrato 8/2019 vigeu de 2/5/2019 a 1º/5/2020 e o HFSE informou que o ajuste não foi renovado por desinteresse da empresa Arcolimp Serviços Gerais Ltda., razão pela qual o órgão aproveitou o resultado do Pregão Eletrônico 46/2017 gerenciado pelo Into, no âmbito do qual o HFSE era partícipe no Item 4 (peça 47, p. 3) ." (Grifo nosso) 
Conforme acima exposto, enquanto o Pregão Eletrônico n.º 46/2017, realizado pelo Into, estava em andamento e demorava longo tempo para sua conclusão, o ex-coordenador de administração do HFSE realizou os seguintes atos:
	i) assinou o Contrato Emergencial 10/2018, em 19/7/2018, com vigência de 180 dias, até 15/1/2019;
	ii) pagou os serviços mediante reconhecimento de dívida durante três meses e meio após a vigência do Contrato Emergencial 10/2018;
	iii) realizou o Pregão Eletrônico 12/2018, que resultou no Contrato 8/2019, com vigência a partir de 2/5/2019, cujo histórico transcrevi anteriormente.
Ante esse histórico, entendo que o atraso de aproximadamente um mês na análise pelo HFSE das planilhas no âmbito do Pregão Eletrônico 46/2017 gerenciado pelo Into não foi a principal causa da demora desse certame, de maneira que essa conduta não teria a gravidade suficiente para a aplicação de multa ao Senhor Paulo Eduardo de Oliveira Júnior.
Compreendo que está demonstrada a inexigibilidade de conduta diversa, uma vez que, apesar de estar caracterizada a irregularidade de "Não realização de análise das planilhas de custos e formação de preços da empresa G&E Serviços Terceirizados Ltda. no âmbito do Pregão Eletrônico 46/2017", naquelas circunstâncias fáticas, não lhe era exigível outro comportamento.
Também se aplica a esse responsável o art. 22 da Lei de Introdução às Normas do Direito Brasileiro (LINDB) , abaixo transcrito:
Art. 22.  Na interpretação de normas sobre gestão pública, serão considerados os obstáculos e as dificuldades reais do gestor e as exigências das políticas públicas a seu cargo, sem prejuízo dos direitos dos administrados.  
§ 1º Em decisão sobre regularidade de conduta ou validade de ato, contrato, ajuste, processo ou norma administrativa, serão consideradas as circunstâncias práticas que houverem imposto, limitado ou condicionado a ação do agente.
§ 2º  Na aplicação de sanções, serão consideradas a natureza e a gravidade da infração cometida, os danos que dela provierem para a administração pública, as circunstâncias agravantes ou atenuantes e os antecedentes do agente.                  
 § 3º  As sanções aplicadas ao agente serão levadas em conta na dosimetria das demais sanções de mesma natureza e relativas ao mesmo fato. 
Dessa forma, com as devidas vênias à unidade técnica, proponho o provimento da presente peça recursal de forma a modificar o acórdão ora recorrido.
	Ante o exposto, VOTO no sentido de que o Tribunal adote a deliberação que ora submeto a este Colegiado.
TCU, Sala das Sessões, em 21 de março de 2023.
Ministro JOÃO AUGUSTO RIBEIRO NARDES 
Relator